臺灣高等法院臺南分院民事判決　九十一年度再易字第二號　ｅ
　　　再審原告　　己　○　○
　　　再審被告　　乙　○　○
　　　　　　　　　甲　　　○
　　　　　　　　　丙　○　○
　　　　　　　　　戊　○　○
　　　　　　　　　庚 ○ ○○.
　　　　　　　　　丁　○　○
右當事人間請求排除侵害事件，再審原告對於中華民國九十年十一月二十九日本院九
十年度上易字第三四號確定判決，以有民事訴訟法第四百九十六條第一項第一款之再
審事由，提起再審之訴，本院判決如左：
　　　主　　　文
再審之訴駁回。
再審訴訟費用由再審原告負擔。
　　　事　　　實
甲、再審原告方面：
一、聲明：求為判決：(一)臺灣雲林地方法院八十九年度訴字第三一八號民事判決及本
    院九十年度上易字第三四號民事判決均廢棄。(二)更為判決再審被告乙○○、甲○
    、丙○○、戊○○、庚○○○、丁○○等六人（以下簡稱再審被告等）應共同將
    再審原告所有坐落雲林縣口湖鄉○○段第一四七之一四號土地內，如雲林縣北港
    地政事務所八十九年八月二十一日複丈之複丈成果圖所示Ａ部分面積○‧○○九
    七公頃之鐵皮屋；Ｂ部分之藤架；Ｃ部分之水泥空地；Ｄ部分面積○‧一四○九
    公頃之鐵皮磚木造平房；Ｆ部分之木材堆積場；Ｇ部分面積○‧○四一四公頃之
    木造平房；Ｈ部分之機械堆積處，及同段第一四七之一三號、一四七之一四號土
    地內，如上開複丈成果圖所示Ｅ部分之地上物、I部分之水池全部除去，回復土
    地原狀，將土地返還與再審原告。(三)再審及前審訴訟費用由再審被告乙○○等六
    人負擔。
二、陳述：
    (一)緣再審原告於前訴訟程序主張再審被告等之被繼承人吳傳於六十三年間向再審
      原告借款，由其妻即再審被告乙○○提供所有坐落雲林縣口湖鄉○○段一四七
      之一三地號、一四七之一四地號二筆土地（以下稱系爭土地）為擔保設定抵押
      權登記，因無法償還借款，經再審原告聲請強制執行後，由再審原告承受系爭
      土地，並於六十七年四月二十四日登記為所有權人且點交完畢，在再審原告設
      定抵押權之前，吳傳在系爭土地上所建築之地上物如八十九年八月二十一日複
      丈之複丈成果圖所載，即為無法律上原因，而為無權占有，再審原告受有相當
      於租金之損害，吳傳獲有不當利益，自應返還利益，因吳傳於七十七年六月十
      二日死亡，而由再審被告等繼承其義務，故再審原告於另案先基於不當得利及
      繼承之法律關係，起訴請求再審被告等返還不當得利，先由臺灣雲林地方法院
      以八十六年度訴字第一六二號判決再審原告全部敗訴，再審原告不服判決，提
      起上訴後，已蒙鈞院八十八年上更（一）字第十四號判決確定，認為再審被告
      等所有之地上物係無權占有，再審原告請求返還不當得利為有理由而判決再審
      原告勝訴，有附呈民事判決及判決確定證明書可稽，足見該另案既已判決確定
      再審被告等因不當得利而應返還不當利益予再審原告，即係指再審被告等無權
      利占有系爭土地，即為無權占有，再審原告以該另案返還不當得利事件之確定
      判決之結果即無權占有、無法律上之原因為基礎，依民法第七百六十七條物上
      請求權及民法第一千一百四十七條、一千一百四十八條繼承之法律關係，於前
      訴訟程序提起排除侵害事件，請求再審被告除去系爭土地上之地上建物，回復
      土地原狀，將土地返還與再審原告。再審被告等因係無權占有，再審被告等即
      應負除去地上建物，返還系爭土地與再審原告之義務，詎臺灣雲林地方法院卻
      以八十九年度訴字第三一八號判決再審原告敗訴，再審原告不服判決，提起上
      訴後，再奉鈞院九十年度上易字第三四號判決上訴駁回，因不得上訴第三審而
      告確定，該判決於九十年十二月三日送達再審原告而確定，迄今尚未逾三十日
      之再審不變期間，為此謹提起再審之訴，以資救濟。
    (二)按「適用法規顯有錯誤者，得以再審之訴對於確定終局判決聲明不服」，「判
      決不適用法規或適用不當者，為違背法令」，「法院依自由心證判斷事實之真
      偽，不得違背論理及經驗法則」，民事訴訟法第四百九十六條第一項第一款及
      第四百六十八條、第二百二十二條第三項各定有明文。又最高法院六十年台再
      字第一七○號判例謂：「民事訴訟法第四百九十六條第一項第一款所謂適用法
      規顯有錯誤者，係指確定判決所適用之法規顯然不合於法律規定，或與司法院
      尚有效及大法官會議之解釋，或本院尚有效之判例顯然違反者而言：：：」。
    (三)依最高法院四十二年台上字第一三○六號判例所示：「訴訟標的之法律關係，
      於確定之終局判決中經裁判者，當事人之一造以該確定判決之結果為基礎，於
      新訴訟用作攻擊防禦方法時，他造應受其既判力之拘束，不得以該確定判決言
      詞辯論終結前，所提出或得提出而未提出之其他攻擊防禦方法為與該確定判決
      意旨相反之主張，此就民事訴訟法第三百九十九條第一項規定之趣旨觀之甚明
      」（並請參考最高法院八十四年台上字第二五三○號判決所示）。如上所述，
      再審原告於前訴訟程序兩造間排除侵害事件中，係主張基於另案兩造間不當得
      利事件，已蒙鈞院八十八年上更（一）字第十四號確定判決，認定再審被告等
      所有系爭土地之地上物係屬無權占有而起訴請求排除侵害，請求除去地上物，
      回復土地原狀，將土地返還再審原告，揆之上開最高法院四十二年台上字第一
      三○六號判例所示，他造即再審被告應受該不當得利事件確定判決之既判力拘
      束，不得以該確定判決言詞辯論終結前所提出或得提出而未提出之其他攻擊防
      禦方法為與該確定判決意旨相反之主張，詎前審排除侵害事件確定判決，竟認
      為再審被告在系爭土地上之地上物，係有權占有，非無權占有，而判決再審原
      告敗訴確定，顯違上開最高法院之判例，自屬適用法規顯有錯誤，再審原告自
      得提起再審之訴，以資救濟。
    (四)前審排除侵害事件確定判決（鈞院九十年上易字第三四號判決）所以判決再審
      原告敗訴，主要為：１原審法院民事執行處並未將系爭二筆土地點交予再審原
      告。２上訴人既已知訴外人吳傳即在系爭土地上建有住家及工廠，及開挖魚池
      。３訴外人吳傳及再審被告等於再審原告取得土地所有權後，仍繼續使用系爭
      土地迄今逾二十年之久等語為其論據，惟對於再審原告引用最高法院四十二年
      台上字第一三○六號判例，主張兩造間不當得利事件已判決確定，該排除侵害
      事件之主張，應受該既判力之拘束，不得作相反之主張，但前審確定判決對於
      再審原告之引用該判例為攻擊方法，如何不足採取，均無任何說明，即判決再
      審原告敗訴確定，顯有判決不備理由之違法，依民事訴訟法第四百六十九條第
      六款規定，其判決當然為違背法令。查前審訴訟程序，再審原告係依據不當得
      利事件確定判決之判決結果為基礎用作攻擊方法，於該不當得利事件訴訟中，
      再審原告主張再審原告聲請強制執行後，由再審原告承受系爭土地，並於六十
      七年四月二十四日登記為所有權人，且點交完畢，再審原告在設定抵押權之前
      ，吳傳在系爭土地上所建築之地上物，即為無法律上原因，而為無權占有，且
      於原第一審法院聲請調閱六十六年民執字第一三○六號執行案卷，以證明有點
      交之事實，徒因民事執行處覆稱：「奉高院八一、四、十五（八一）義又敬字
      第三六八三號函准銷燬」，惟再審原告根據常情及經驗法則主張法院拍定不動
      產後，均有點交，此為常態，則為該事件確定判決所採認，而判決再審原告勝
      訴確定，再審被告等則覆次以口述及提出書狀主張再審原告於強制執行承受後
      ，並未點交、伊有權利占有，非無權占有云云，但為確定判決所不採而判決再
      審被告敗訴確定，依上開最高法院四十二年台上字第一三○六號判例所示，再
      審被告等於前訴訟程序排除侵害事件中，應受該不當得利事件確定判決既判力
      之拘束，不得為與該確定判決意旨相反之主張即主張未點交之事，前審排除侵
      害事件，竟違背上開判例所示，採信再審被告之主張，認定再審原告於承受系
      爭土地後，並未點交，而判決再審原告敗訴確定，該確定判決適用法規顯有錯
      誤，至為明確，且其判斷事實之真偽，顯然違背論理及經驗法則，昭然甚明。
      按「系爭土地與房屋原非同一人所有，不能因被上訴人向法院承受土地時明知
      地上有上訴人之房屋，而推斷其默許上訴人繼續使用其地，或謂其有地上權」
      ，最高法院著有七十一年台上字一二六號判決，故再審原告於承受系爭土地時
      ，雖知土地上有吳傳之住家、工廠、魚池，亦不能因此而推斷默許再審被告繼
      續使用土地，而司法院大法官第一○七號解釋謂：「已登記不動產所有人之回
      復請求權，無民法第一百二十五條消滅時效規定之適用」，本件系爭土地既登
      記為再審原告所有，不論吳傳及再審被告繼續使用多久，再審原告均有請求返
      還之權利，故前審確定判決認定再審被告等繼續使用爭系土地迄今逾二十年之
      久，已不必返還，而判決再審原告敗訴確定，其適用法規顯有錯誤。
    (五)綜上所陳，本件前訴訟程序，兩造間排除侵害事件，臺灣雲林地方法院八十九
      年度訴字第三一八號民事判決及鈞院九十年度上易字第三四號民事判決，適用
      法規均顯有錯誤，為此依民事訴訟法第四百九十六條第一項第一款之規定，並
      於三十日之不變期間內，提起再審之訴云云。
乙、再審被告方面：本件未經言詞辯論，故再審被告無任何聲明或陳述。
丙、本院依職權調閱臺灣雲林地方法院八十九年度訴字第三一八號及本院九十年度上
    易字第三四號民事案卷。
　    理      由
一、按適用法規顯有錯誤者，當事人得以再審之訴，對於確定終局判決聲明不服；民
    事訴訟法第四百九十六條第一項第一款固定有明文；而所謂「適用法規顯有錯誤
    」者，係指確定判決所適用之法規顯然不合於法律規定，或與司法院現尚有效及
    大法官會議之解釋，或最高法院尚有效之判例顯然違反者而言，並不包括漏未斟
    酌証據及認定事實錯誤之情形在內，最高法院著有五十七年台上字第一○九一號
    判例、六十年台再字第一七○號判例及六十三年台上字第八八○號判例可資參照
    。足見舉凡事實審法院認定事實錯誤、或就當事人提出之事實及聲明之証據疏於
    調查、或調查証據欠周、或判決不備理由等，均與適用法規顯有錯誤之情形有間
    ，均不得資為民事訴訟法第四百九十六條第一項第一款適用法規顯有錯誤之再審
    事由至明（參照民國七十四年七月印行之吳明軒所著中國民事訴訟法下冊第一三
    二四頁見解及最高法院八十年台再字第二十號裁判及八十年台再字第六四號裁判
    意旨）。
二、查本件再審原告主張臺灣雲林地方法院八十九年度訴字第三一八號民事判決及本
    院九十年度上易字第三四號判決：未考量伊曾於另案主張再審被告等無權占有
    系爭土地，請求返還不當得利，經本院八十八年上更（一）字第十四號判決再審
    原告勝訴確定，應受該確定判決既判力的拘束，故屬適用法規顯有錯誤。前審
    確定判決對於其引用最高法院四十二年台上字第一三○六號判例為攻擊方法，如
    何不足採取，無任何說明，即判決再審原告敗訴確定，顯有判決不備理由之違法
    。對於再審原告於承受系爭土地後，有無點交事實之認定，應受前開不當得利
    事件確定判決既判力之拘束，而前審竟為相反之認定，故屬適用法規顯有錯誤及
    判決違背論理及經驗法則。該系爭土地既登記為再審原告所有，依司法院大法
    官釋字第一○七號解釋，無民法消滅時效規定之適用，故前審確定判決認定再審
    被告等繼續使用系爭土地逾二十年之久，已不必返還，其適用法規顯有錯誤。本
    院經核原確定判決（九十年度上易字第三四號判決），就再審原告上述之聲明及
    主張皆已於理由欄中詳細記載清楚（見理由欄四（二）、（五）、（六）），且
    前開本院八十八年度上更（一）字第十四號判決，縱加以重新審酌，亦不足影響
    原確定判決之結論，是原確定判決並無任何適用法規顯有錯誤之處。況判決不備
    理由，本不得引為民事訴訟法第四百九十六條第一項第一款「適用法規顯有錯誤
    」之再審事由，已如前述。再審原告雖主張本院九十年上易字第三四號確定判決
    有適用法規顯有錯誤之再審事由，惟對該確定判決有何「所適用之法規顯然不合
    於法律規定，或與司法院現尚有效及司法院大法官之解釋，或最高法院尚有效之
    判例顯然違反之情事」，並未具體指明，其空言主張本院九十年度上易字第三四
    號確定判決，適用法規顯有錯誤，有民事訴訟法第四百九十六條第一項第一款之
    再審事由，委無足採。
三、綜上所述，本件再審原告依民事訴訟法第四百九十六條第一項第一款之規定，提
    起再審之訴，求為將臺灣雲林地方法院八十九年度訴字第三一八號民事判決及本
    院九十年度上易字第三四號民事判決廢棄，顯無理由，爰不經言詞辯論，逕以判
    決駁回之。
四、據上論結，本件再審之訴，顯無再審之理由，爰依民事訴訟法第五百零二條第二
    項、第五百零五條、第七十八條，判決如主文。
中　　　華　　　民　　　國　　九十一　　年　　　二　　　月　　　十八　　日
　　　　　　　　　　　　　　　　　　臺灣高等法院臺南分院民事第四庭
~B1審判長法官　林　　金　　村
~B2　　　法官　袁　　靜　　文
~B3　　　法官　徐　　財　　福
右為正本係照原本作成。
不得上訴。
中　　　華　　　民　　　國　　九十一　　年　　　二　　　月　　　十九　　日
　　　　　　　　　　　　　　　　　　　　法院書記官　董　　挹　　棻
